【裁判字號】    98,易,468
【裁判日期】    981130
【裁判案由】    賭博等
【裁判全文】
臺灣嘉義地方法院刑事判決               98年度易字第468號
公  訴  人  臺灣嘉義地方法院檢察署檢察官
被      告  戊○○
            庚○○
            丙○○
            子○○
            壬○○
            癸○○
上列被告等因賭博等案件，經檢察官提起公訴（96年度偵字第
9655號），本院判決如下：
    主  文
戊○○犯如附表一所示各罪，各處如附表一所示之刑，應執行有
期徒刑壹年，如易科罰金，以新臺幣壹仟元折算壹日；扣案如附
表二編號1至5所示物品均沒收。
庚○○犯圖利聚眾賭博罪，處有期徒刑參月，如易科罰金，以新
臺幣壹仟元折算壹日；扣案如附表四編號1、2所示物品均沒收。
被訴重利部分無罪。
丙○○共同犯圖利聚眾賭博罪，累犯，處有期徒刑伍月，如易科
罰金，以新臺幣壹仟元折算壹日。
子○○共同犯圖利聚眾賭博罪，處有期徒刑肆月，如易科罰金，
以新臺幣壹仟元折算壹日。
壬○○犯重利罪，處有期徒刑肆月，如易科罰金，以新臺幣壹仟
元折算壹日；扣案如附表三編號1、2所示物品均沒收。
癸○○無罪。
    犯 罪 事 實
一、戊○○（綽號姚哥、阿姚、小龍）、庚○○（綽號阿暉）、
    丙○○（綽號宏傑）、子○○（綽號國洋）、壬○○（綽號
    阿明）等人，均係朋友關係。分別或共同有下列犯行：
  (一)戊○○基於收取重利之犯意，明知丁○○急需用錢週轉，竟
    利用丁○○需款急迫之機會，於民國96年7月間，貸予丁○○新臺幣（下同）30,000元，約定利息以每15天為1期計算
    ，每期利息4,000元，並預扣第1期利息，實際交付26,000元
    ，而以此方式收取與原本顯不相當之重利。嗣丁○○因經濟
    困難，無力償還債款，戊○○竟另基於恐嚇之犯意，於96年
    10月4日下午5時許，以其所持有使用之電話號碼0000000000
    行動電話門號撥打丁○○所持有電話號碼0000000000行動電
    話門號，於電話中向丁○○恫稱：你明天要拿2萬給我，不
    然，阮那少年ㄟ去你家捉你了！等語，致丁○○心生畏懼而
    危害其家人之安全。
  (二)戊○○另基於收取重利之犯意，於96年1月中旬，利用辛○○急需用錢週轉之際，貸予辛○○30,000元，約定利息以每
    10 天為1期計算，每期利息6,000元，並預扣第1期利息，實
    際交付24,000元，辛○○並簽立60,000元本票1紙做為擔保
    ，而以此方式收取與原本顯不相當之重利。
  (三)庚○○為獲取供給賭博場所之抽頭金利益，竟意圖營利，基
    於反覆賭博、圖利供給賭博場所及圖利聚眾賭博之犯意，自
    96 年8月間起至96年10月間某日（起訴書誤載）止，在嘉義
    市鎮25巷31號之公眾得出入之場所，開設麻將賭場，以
    每底300元、1台100元之麻將賭注方式，藉以聚集賭客賭博
    財物，自摸之賭客則須支付抽頭金，每圈可獲600元之抽頭
    金，而藉此營利。
  (四)丙○○前於94年間，因恐嚇案件，經臺灣桃園地方法院判處
    有期徒刑1年，減為有期徒刑6月，於96年7月15日縮刑期滿
    執行完畢在案。猶不知警惕，與戊○○、子○○等人，為獲
    取供給賭博場所之抽頭金利益，竟意圖營利，共同基於反覆
    賭博、供給賭博場所及聚眾賭博之犯意聯絡，自96年11月底
    某日（起訴書誤載）起，由戊○○及子○○各出資50,000元
    做為賭場資金，並由丙○○負責賭場現場之經營，在其共同
    租賃房屋即位於嘉義市○○街5號之公眾得出入之場所，開
    設麻將賭場，聚眾賭博，以每底500元、1台100元之麻將賭
    注方式，藉以賭博財物，自摸之賭客則須支付抽頭金，每將
    （即四圈）可獲800元之抽頭金，而藉此營利。
  (五)壬○○基於收取重利之接續犯意，明知乙○○急需用錢週轉
    ，竟於96年5月某日起，趁乙○○需款週轉甚急之際，分別
    貸與60,000元、80,000元、100,000元，約定利息以每10天
    為1期計算，每期每1萬元收取1,200元至1,300元之利息，若
    未達10天則以天數計算利息，乙○○並分別簽立60,000元、
    80,000元、100,000元之本票各1紙做為借款擔保，以此方式
    收取與原本顯不相當之重利。
二、案經嘉義縣警察局移送臺灣嘉義地方法院檢察署檢察官偵查
    起訴。
    理  由
壹、證據能力方面：
一、按被告以外之人（含共同正犯）於檢察事務官、司法警察官
    或司法警察調查中所為之陳述，與審判中不符時，其先前之
    陳述具有較可信之特別情況，且為證明犯罪事實存否所必要
    者，得為證據，刑事訴訟法第159條之2定有明文。本條所稱
    「先前之陳述具有較可信之特別情況」，係指被告以外之人
    先前於檢察事務官、司法警察官或司法警察調查中所為之陳
    述，與審判中不符，而從先前與審判中各個陳述之外部附隨
    環境或條件觀察比較，先前之陳述，較為自然可信而足以取
    代審判中之陳述者而言（最高法院95年度臺上字第3747號判
    決意旨參照）。查被告丙○○、子○○於警詢時供稱共同被
    告戊○○確實出資經營賭場乙節，當為證明被告戊○○涉嫌
    圖利供給賭博場所、圖利聚眾賭博等犯罪事實所必要且不可
    或缺之證據資料，雖被告丙○○、子○○於本院審理時均翻
    異前詞，改證以被告戊○○係單純賭客，並未參與賭場之經
    營，前揭出資係一般借款與系爭賭場無關云云。然查，被告
    丙○○、子○○分別於96年12月12日經警拘提到案（見偵他
    字卷(一)第134、188頁之拘提報告書），隨即帶往警局製作筆
    錄，被告丙○○2人尚無與他人串供之機會，是其等於警詢
    所為陳述，較無遭受污染之可能。而被告丙○○、子○○分
    別經警方告以可保持緘默、可請辯護人及請求調查有利證據
    等三項權利後，並訊及是否同意夜間訊問，被告丙○○願意
    即時訊問；被告子○○則表示翌日再行接受詢問乙情，亦有
    其第一次警詢筆錄在卷可查（見嘉義縣警察局嘉縣警刑偵一
    字第0960088744號上卷第49、50、63、64頁），足見被告丙○○、子○○在警詢時均得充分陳述己見，並無遭受暴力脅
    迫等不正方法取證之情事，顯屬基於自由意思所為陳述。再
    者，被告丙○○、子○○分別經警詢問賭場出資情形均互核
    相符，顯然此等不及勾串又無外在窒礙情事之審判外陳述，
    較其等於審判中面臨共同被告之人情壓力所為證詞，更有可
    信性之情況保證，自得採為認定犯罪之證據。
二、次按，證人應命具結；證人依法應具結而未具結者，其證言
    不得作為證據，刑事訴訟法第186條第1項前段、第158條之3
    分別定有明文。而共同被告不利於己之陳述，亦應立於證人
    之地位依法踐行人證之法定調查程序，據此，證人即共同被
    告除有同法第186條第1項規定不得令其具結之情形外，於偵
    查或審判中均應使其具結，以擔保其證言係據實陳述。若違
    背該等具結之規定，未令證人於供前或供後具結，該證言因
    欠缺程序方面之法定條件，即難認為係合法之證據資料，其
    證言即不具證據能力，自不得採為判決基礎（參照司法院大
    法官會議釋字第582號解釋、最高法院95年度臺上字第5807
    號判決意旨）。查共同被告庚○○於警詢及偵查中未經具結
    所為陳述，為被告以外之人於審判外之陳述，屬傳聞證據，
    而被告戊○○之選任辯護人於本院審理時就該供述之證據能
    力提出爭執（見本院卷第221頁），自不得作為本案證明被
    告戊○○有罪之依據。
三、本案其餘所引用之供述證據，經本院依法踐行調查證據程序
    ，檢察官、被告戊○○暨其選任辯護人及被告庚○○、丙○○、子○○、壬○○及癸○○等人均不爭執各該證據之證據
    能力，且亦查無依法應排除其證據能力之情形，是後述所引
    用證據之證據能力均無疑義。
貳、實體方面：
甲、有罪部分：
一、被告戊○○涉犯重利、恐嚇犯行部分：
（一）被告戊○○就犯罪事實(一)、(二)所示各次重利犯行坦承無誤
      ，核與證人丁○○、辛○○於警詢、偵查中及本院審理時
      證述情節相符並指認其人無誤外，復有本院核發之通訊監
      察書、通聯調閱查詢單、通訊監察譯文表、搜索扣押筆錄
      、扣押物品目錄表、扣押書及如附表二所示扣押物品等在
      卷可資佐證。按約定利率超過20％者，付款人對於超過部
      分之利息，無請求權，乃民法第205條所規定，旨在防止
      重利盤剝，參以吾國目前經濟狀況、有關法令與金融業、
      一般民間利率、民法第204條、第205條之法定利率等情形
      ，並比較一般債務之利息（民間利息通常為月息2、3分，
      為一般有民間資金往來經驗者所熟知，此乃公眾週知之事
      實，毋擁舉證，最高法院84年度臺上字第5061號判決參照
      ）。經查，被告戊○○貸與丁○○如犯罪事實(一)所載款項
      ，收取相當於週年利率320％之利息、貸與辛○○如犯罪
      事實(二)所載金額，收取相當於週年利率720％之利息，其2
      次取息標準與其借款原本相較，均屬與原本顯不相當之重
      利。而一般人苟未陷於急迫，孰願負擔此利息而借款？此
      由關於本案借款之原因，證人丁○○於本院審理時證述知
      悉被告戊○○收取利息那麼高，多少知道他是經營地下錢
      莊，因為要用錢，才會借錢（見本院卷第195、200頁）；
      證人辛○○則於本院審理時證述：因家裡缺錢、母親住院
      ，家計全由其一個人扛等各情（見本院卷第156頁），均
      徵其然。被告戊○○既知借款人急需款項，仍乘其急迫之
      際，預定苛刻條件，貸以金錢而搏取重利，其有乘人急迫
      之情甚明。至公訴意旨認被告戊○○係於96年7月間，貸
      與被害人丁○○10,000元乙節，除與卷附之通訊監察譯文
      表不相符合外，證人丁○○於本院審理時，明確指證僅向
      被告戊○○借款1次，借貸金額為3萬元，約定利息每15天
      為1期計算，每期利息4,000元等語（見本院卷第190   、
      191頁），參酌前揭通訊監察譯文表所示，被告戊○○於
      96年9月27日以其持有之門號0000000000號行動電話撥打
      證人丁○○所持之門號0000000000號行動電話，證人丁○○稱「我月底跟你全清」、被告戊○○回應「你3期1萬2
      ，月底全清4萬2，你3期沒有繳了，不然……」等語，由
      雙方對話所述利息計算方式及加計本金應償總額，核與證
      人丁○○證述借款30,000元，每期利息4,000元乙情合致
      。是參酌前揭通訊時間、對話內容言及積欠利息及應償本
      息若干及證人丁○○陳述借貸時間各節，應認被告戊○○
      係於96年7月間某日借貸30,000元與證人丁○○乙節較為
      可採，附此敘明。綜上，被告戊○○上開自白確與事實相
      符，應堪採信。本件事證明確，被告戊○○此部分犯行至
      堪認定，應依法論科。
（二）又訊據被告戊○○固否認犯罪事實(一)恐嚇被害人丁○○之
      犯行，辯稱其於通聯電話中，雖要求被害人丁○○返還欠
      款，但沒有恐嚇之意思云云。惟按恐嚇行為之通知對象，
      與恐嚇內容所擬加害之對象，不以同一為必要，如恐嚇行
      將殺害或對被通知人之家人不利，致被通知人心生畏怖者
      ，仍成立恐嚇罪（最高法院69年3月25日刑事庭會議決議
      意旨參照）。查被告戊○○涉犯犯罪事實(一)恐嚇犯行，除
      據證人丁○○於警詢指述綦詳外，復有雙方於96年10月4
      日17時19分許之通訊監察譯文附卷可稽。雖證人丁○○於
      本院審理時，翻異前詞，證稱被告戊○○於前揭時間與之
      通聯內容固提到要其還錢，否則要找年輕人來抓人，但認
      為被告戊○○是開玩笑，並不會感到害怕云云。惟經檢察
      官質以其於偵訊時，究何具結證述當次接獲被告戊○○以
      電話恫稱如沒還錢，要叫小弟到家裡，其當時很害怕乙節
      ？證人丁○○方稱「我是怕他針對我家人，我自己是不怕
      。」等語（見本院卷第192頁至第194頁），顯見證人丁○○聽聞被告戊○○前揭語帶要脅之言詞，非無忌憚乃心生
      畏懼、不安之感覺。且由證人丁○○於偵查中、本院審理
      時，均證稱接獲被告戊○○前揭電話通聯後，馬上湊錢結
      清債務乙情（見偵卷第56頁、本院卷第196頁），益徵證
      人丁○○憚於被告戊○○於通訊中恫稱「阮那少年ㄟ去你
      家捉你了！」此將來惡害之通知，恐其家人橫遭不測，方
      才儘速清償欠款乙節至明，是被告戊○○空言否認有何恐
      嚇犯行，自難憑採。
二、被告庚○○涉犯犯罪事實(三)賭博、圖利供給賭博場所、聚眾
    賭博部分，業據被告庚○○於本院審理時供承無訛，並有本
    院核發之通訊監察書、通聯調閱查詢單、通訊監察譯文表及
    扣案如附表四所示扣押物品在卷可考，本院綜合前揭通訊監
    察譯文關於原設址於嘉義市鎮25巷31號之「公司」，業
    於96年11月間陸續遷移至設於嘉義市○○街5號之新址；同
    案被告丙○○、子○○於本院審理時均供證不曾見被告翁昇
    輝在新址出入並招攬賭客經營賭博乙節（見本院卷第111、
    123頁），可認被告庚○○於警偵時供述其於96年8月間起至
    96年10月間某日止，在嘉義市鎮25巷31號之公眾得出入
    之場所，開設麻將賭場之自白，核與事實相符，堪可認定。
三、被告戊○○、丙○○、子○○涉犯犯罪事實(四)之賭博、圖利
    供給賭博場所、聚眾賭博犯行部分：
（一）被告丙○○、子○○就此部分犯罪事實於本院審理時坦承
      無誤，分別核與共犯子○○、丙○○於警詢供述情節大致
      相符，並有本院核發之通訊監察書、通聯調閱查詢單、通
      訊監察譯文表在卷可資佐證，其等此部分自白核與事實相
      符，應堪採信。
（二）訊據被告戊○○固坦認犯罪事實(四)賭博犯行，惟否認有犯
      罪事實(四)所列之圖利供給賭博場所及圖利聚眾賭博犯行，
      辯稱其確曾借貸款項與丙○○，但丙○○借款當時並未告
      知用途，也從未與丙○○有何分紅之約定，亦不曾分得任
      何賭博抽頭之金額云云。查證人即共犯丙○○於警詢時，
      供證被告子○○、戊○○2人各借5萬元，供其在嘉義市○○街5號（藝術第一家）經營麻將賭博，所以被告子○○
      及戊○○要其把賭客借的錢收一收乙節（見嘉義縣警察局
      嘉縣警刑偵一字第0960088744號上卷第57頁），核與證人
      即共犯子○○於警詢時，供述被告丙○○向被告戊○○借
      地方經營麻將賭博「五一仔」，就是一底5百元，1台是1
      百元，而每將（四圈）抽頭8百元；被告丙○○經營麻將
      賭場資金來源，係由其與被告戊○○各出資5萬元等節大
      致相符（見上揭警卷第68頁）。雖證人丙○○、子○○於
      本院審理時，均翻異前供，證人丙○○改稱曾向被告戊○○借貸金錢，忘記用途為何，但不是用在經營賭場，亦未
      與證人子○○有何金錢往來云云；證人子○○初即否認該
      處經營賭場，復推翻前述被告丙○○在該處經營「五一仔
      」，且另有抽頭金之說詞，嗣始漸次吐實知悉該處由被告
      丙○○經營麻將賭博，惟仍堅稱其借貸5萬元與被告丙○○係供繳納房租或水電費用，然經詰以該處房租若干，方
      改稱該處僅需負擔水電費用，而被告丙○○借錢用途係還
      他人欠款及繳納費用云云（見本院卷第117頁至第120頁）
      ，綜合證人丙○○、子○○於本院審理時之證詞，不僅避
      重就輕，甚或前後矛盾，其等前揭證詞非無臨訟卸責、相
      互掩飾之可議處，自應以其等於警詢時，尚不及勾稽矯飾
      而互核相符之供述情節較為可採。再者，由卷附通訊監察
      譯文表所示，證人子○○不唯於賭場開張時，向被告戊○○報告「明天開始整賭！麻將跟老二！」乙情，被告戊○○亦多次以其所持門號0000000000行動電話，邀集賭客前
      來麻將聚賭（見嘉義縣警察局嘉縣警刑偵一字第09600887
      44號上卷第268、269頁）；證人丙○○於本院審理時亦結
      證被告戊○○前往賭場觀看賭博次數約有50次（見本院卷
      第114頁），由被告戊○○涉入之深、關心之切，顯非一
      般賭客可以比擬，是被告丙○○、子○○所述被告戊○○
      出資經營賭場乙節，即非全然子虛。酌以被告戊○○於警
      詢時亦肯認位於嘉義市○○街5號之「公司」開銷，財源
      來自於被告丙○○經營賭博抽頭乙節（見嘉義縣警察局嘉
      縣警刑偵一字第0960088744號上卷第7頁），恰與被告丙○○於警詢時所供稱因戊○○出資5萬元資金，經營麻將
      賭博，所以要其把賭客的錢收一收等節，其等所述經營賭
      場確有利可圖乙情一貫，足見被告戊○○顯有出資或入股
      經營前揭賭場並據以營利情事，是被告戊○○前揭辯詞，
      亦難採信。
（三）綜上所述，被告戊○○、子○○等人出資、由被告丙○○
      負責經營賭場及彼等間自96年11月間相互通聯將「公司」
      遷移至嘉義市○○街5號之新址，並自此開始邀集賭客等
      節，事證已臻明確，均堪認定。公訴意旨於犯罪事實欄雖
      記載被告戊○○等人於96年6月起，即在前揭新址經營賭
      場，然參酌被告戊○○等人之通訊監察譯文及被告戊○○
      自承自96年11月19日才將「公司」遷移至嘉義市○○街5
      號之供述（見嘉義縣警察局嘉縣警刑偵一字第0960088744
      號上卷第8頁）等節，本院審理結果，認被告戊○○等人
      聚集之「公司」甫自96年11月19日遷移至該址，是起訴書
      犯罪事實關於開設賭場始日之記載顯為誤載，附此敘明。
四、被告壬○○涉犯犯罪事實(五)重利犯行部分：
（一）訊據被告壬○○對於此部分犯罪事實於本院審理時坦承不
      諱，核與證人乙○○於警詢時、偵查中及本院審理時證述
      情節相符，並有本院搜索票、嘉義縣警察局搜索扣押筆錄
      、扣押物品收據、扣押物品目錄表各乙份及附表三所示扣
      案物品附卷可佐。
（二）按約定利率超過20％者，付款人對於超過部分之利息，無
      請求權，乃民法第205條所規定，旨在防止重利盤剝，參
      以吾國目前經濟狀況、有關法令與金融業、一般民間利率
      、民法第204條、第205條之法定利率等情形，並比較一般
      債務之利息（民間利息通常為月息2、3  分，為一般有民
      間資金往來經驗者所熟知，此乃公眾週知之事實，毋庸舉
      證，最高法院84年度臺上字第5061號判決參照）。查被告
      壬○○貸與乙○○如犯罪事實(五)所載款項，收取利息相當
      於週年利率430％～470％，其取息標準與其借款原本相較
      自屬與原本顯不相當之重利。而一般人苟未陷於急迫，孰
      願負擔此利息而借款？此由關於本案借款之原因，證人乙○○於本院審理時證述：其密集借款之原因，是因為家庭
      、個人急需用錢，也因為積欠銀行錢，所以無法向銀行借
      貸等情，益徵其然。被告壬○○既知借款人乙○○急需款
      項，仍乘其急迫之際，預定苛刻條件，貸以金錢而搏取重
      利，其有乘人急迫之情甚明。縱被告壬○○資金來源另有
      他人，然證人乙○○借款、還款、繳息對象均為被告壬○○，證人乙○○不曾見過、還過其他金主，被告壬○○自
      難卸免刑責，綜上，被告壬○○上開自白確與事實相符，
      應堪採信。是本件事證明確，被告壬○○上開犯行至堪認
      定，應依法論科。
五、論罪科刑部分：
（一）核被告戊○○就犯罪事實(一)、(二)、(四)部分，係分別犯刑法
      第344條之重利罪、同法第305條恐嚇安全罪、同法第266
      條第1項普通賭博罪、同法第268條之圖利提供賭博場所罪
      及圖利聚眾賭博罪；被告庚○○就犯罪事實(三)部分及被告
      丙○○、子○○就犯罪事實(四)部分，均係犯刑法第266條
      第1項普通賭博罪、同法第268條之圖利提供賭博場所罪及
      圖利聚眾賭博罪；被告壬○○就犯罪事實(五)部分，係犯刑
      法第344條之重利罪。又被告庚○○96年8月間起至96年10
      月間某日止；被告戊○○、丙○○、子○○自96年11月底
      某日起，分別基於概括決意，在密切接近之一定時、地持
      續實行之複次在公眾得出入之場所賭博財物、圖利供給賭
      博場所及圖利聚眾賭博等犯行，合於學說上「集合犯」之
      性質，應分別成立單一一罪。被告庚○○、戊○○、丙○○、子○○所為在公眾得出入之場所賭博財物、圖利供給
      賭博場所及圖利聚眾賭博之犯行，係各基於一個賭博犯意
      之決定，以達成同一犯罪之各個舉動，均屬於法律概念之
      一行為。是被告庚○○、戊○○、丙○○、子○○各係以
      一行為同時觸犯賭博罪、圖利供給賭博場所罪及圖利聚眾
      賭博罪等三罪名，為想像競合犯，應分別依刑法第55條規
      定，各從情節較重之圖利聚眾賭博罪處斷。另被告壬○○
      如犯罪事實(五)所示，自96年5月間，密集以相同方式對同
      一被害人乙○○實施重利犯行，在行為概念上縱有多次舉
      措，仍應評價認係基於接續犯意為之，而論以一重利罪。
      被告戊○○、丙○○及子○○就犯罪事實(四)圖利聚眾賭博
      犯行間，有犯意聯絡及行為分擔，應論以共同正犯。而被
      告戊○○前揭2次重利犯行、1次恐嚇犯行及1圖利聚眾賭
      博罪各罪間，犯意各別，行為互殊，應分論併罰。末查被
      告丙○○有事實欄所載之前科科刑及執行紀錄，有臺灣嘉
      義地方法院檢察署刑案資料查註紀錄表、臺灣高等法院被
      告前案紀錄表各1份在卷可按，其受徒刑之執行完畢，5年
      以內故意再犯有期徒刑以上之罪，為累犯，應依刑法第47
      條第1項之規定，加重其刑。爰審酌被告戊○○高中肄業
      、被告庚○○國中畢業、被告丙○○高職肄業、被告子○○高中肄業、被告壬○○高中肄業之智識程度，均正值青
      壯年，肢體健全，不思勞動獲取報酬，被告戊○○、壬○○均趁他人急迫之際貸與金錢獲取重利，於社會金融秩序
      有不利影響；被告戊○○、庚○○、丙○○、子○○提供
      賭博場所並聚眾賭博牟利，助長社會投機心態；被告戊○○與被害人丁○○達成和解暨其等犯後態度等一切情狀，
      分別量處如主文所示之刑，並諭知易科罰金之折算標準。
      末查被告戊○○所犯附表一編號3所示重利犯行，係在96
      年4月24日以前所為，復無中華民國96年罪犯減刑條例所
      列不得減刑之例外情形，合於減刑條件，爰併諭知該部分
      減得之刑及易科罰金之折算標準，並就被告戊○○所犯附
      表一所示各罪定其應執行刑，並諭知易科罰金之折算標準
      ，以資懲儆。
（二）扣案附表二編號1至5所示物品，為被告戊○○所有；附表
      三編號1、2所示物品，為被告壬○○所有，均分別供犯重
      利罪所用及預備之用、附表四編號1、2所示物品，為被告
      庚○○所有，供其圖利聚眾賭博所有物品，業據其等分別
      陳明在卷（見本院卷第205、208頁），應依刑法第38條第
      1項第2款之規定，宣告沒收。至於扣得附表二編號8、10
      至13所示本票、支票等物及附表三編號3所示本票3紙，均
      係借款人因借款而簽發予被告戊○○、壬○○所持有，於
      借款本金及週年利率20％之債權範圍內，被告戊○○、壬○○仍得分別持該等本票、支票向借款人請求支付，又附
      表二編號9、14所示物品並非被告戊○○所有；附表二編
      號6、7、15所示物品雖係被告戊○○所有、附表三編號4
      至8所示物品係被告壬○○所有，及附表四編號3所示物品
      為被告庚○○所有，俱與本件認定之犯罪事實無關，無從
      於本案宣告沒收，均不予諭知沒收，附此敘明。
六、公訴意旨另以：(1)被告戊○○基於重利之犯意，利用丁○○
    需款急迫之機會，復於96年7月間，再貸予丁○○100,000元
    ，約定利息以每15天為1期計算，每期利息10,000元，並預
    扣第1期利息，實際交付90,000元，因認被告戊○○此部分
    另涉有重利犯行；(2)被告戊○○、壬○○共同基於收取重利
    之犯意聯絡，於95年9月間，利用己○○所設立之公司急需
    金錢週轉，即由被告戊○○出資，被告壬○○出面仲介，而
    貸予己○○2,000,000元，約定利息以每30天為1期計算，每
    期利息120,000元，借款時並預扣2期利息，實際交付1,760,
    000元，己○○並簽立讓渡契約書1紙，將坐落於嘉義縣民雄
    鄉○○○段151之4地號、嘉義縣民雄鄉○○段768地號之土
    地上建物做為借款之擔保。借貸期間則由被告壬○○、戊○○向己○○催討債務及收取利息，並由被告壬○○不定期向
    戊○○回報收款情形，而以此方式收取顯不相當之重利；(3)
    被告戊○○另基於收取重利之故意，明知甲○○急需用錢週
    轉，竟利用甲○○需款急迫之機會，於96年8月至9月間，利
    用甲○○急需用錢週轉之際，分別貸予甲○○每次30,000元
    共計2次，約定利息以每30天為1期計算，每期利息6,000元
    ，甲○○並簽立30,000元本票1紙做為借款擔保，而以此方
    式收取顯不相當之重利；(4)被告壬○○與同案被告戊○○基
    於重利之犯意聯絡，於96年1月中旬，利用辛○○急需用錢
    週轉之際，貸予辛○○30,000元，約定利息以每10天為1期
    計算，每期利息6,000元，辛○○並簽立60,000元本票1紙做
    為擔保。借款期間並由戊○○夥同壬○○至辛○○住處，催
    討債務及收取利息，而以此方式收取與原本顯不相當之重利
    ，因認被告壬○○與同案被告戊○○此部分另共同涉有重利
    犯行；(5)被告戊○○、丙○○、子○○與同案被告庚○○，
    基於賭博、圖利供給賭博場地及圖利聚眾賭博之犯意聯絡，
    於犯罪事實(三)所示時、地，開設麻將賭場，藉以賭博財物以
    營利，因認被告戊○○、丙○○、子○○另有此部分賭博、
    圖利供給賭博場地及圖利聚眾賭博之犯行云云。經查：
（一）證人丁○○於警詢、偵查中固指證被告戊○○於95年10月
      間、96年7月間分別借貸30,000元及100,000元，並分別收
      取與原本顯不相當之利息等節，然證人丁○○於本院審理
      時，證以其僅向被告戊○○借款3萬元1次，借款時間不記
      得，然同時向他人借款10萬元，其於警詢、偵查中所言有
      誤等語（見本院卷第190、191、194頁）。本院參酌卷附
      之通訊監察譯文表，被告戊○○於96 年9月27日以其持有
      之門號0000000000號行動電話撥打證人丁○○所持之門號
      0000000000號行動電話，證人丁○○答稱「我月底跟你全
      清」、被告戊○○回應「你3期1萬2，月底全清4萬2，你3
      其沒有繳了，不然……」等語，由雙方對話所示利息計算
      方式及加計本金應償總額，核與證人丁○○證述借款30,
      000元，每期利息4,000元乙情合致。是參酌前揭通訊時間
      、對話內容言及積欠利息及應償本息若干及證人丁○○陳
      述借貸時間各節，應認被告戊○○係於96年7月間某日借
      貸30,000元與證人丁○○乙節較為可採。況被告戊○○如
      另借貸10萬元款項與證人丁○○，豈有稱月底全清僅「4
      萬2」之理？是證人丁○○於本院審理時證述情節，既與
      前揭通訊監察譯文表內容吻合，洵屬有據，自應以證人丁○○此部分之證詞較可採信，此外，翻閱全卷，除證人丁○○於警詢、偵查中有瑕疵之指述外，並無其他證據證明
      被告戊○○於96年7月間另借貸10萬元款項與證人丁○○
      ，自不得遽論被告戊○○另涉有此部分重利犯行。
（二）次按刑法第344條重利罪之成立，以乘他人急迫、輕率或
      無經驗而貸以金錢或其他物品，而取得與原本顯不相當之
      重利為要件。又約定利率雖超過法定限制，致取得之利息
      與原本顯不相當，但在立約當時，行為人如無乘他人急迫
      、輕率或無經驗之情形者，尚不構成重利罪。至行為人是
      否有乘人急迫、輕率或無經驗，自應依憑證據認定之，自
      不待言（最高法院94年度臺上字第5223號判決意旨足資參
      照）。而所謂急迫，乃指需要金錢或其他物品，其情形至
      為緊急迫切之義（最高法院91年度臺上字第913、3780號
      判決意旨可供參酌）。經查證人己○○於本院審理時，證
      稱當時因公司帳款沒有收進來，需要周轉金，才以房子抵
      押方式借款2百萬元，再以工廠所在工業區每坪200元租金
      方式繳付利息，所以算起來每月12萬元；當時因為跳票所
      以沒有向銀行借貸；被告壬○○是借貸人之一，其也向朋
      友、廠商借貸等語（見本院卷第144頁至第152頁），是以
      ，證人己○○當時非僅向被告壬○○等人借款，顯非屬於
      無經驗之人，況其認為前開利息之收取，業經參酌市場所
      定租金標準，並無顯不相當之情形，可見其借款時，並無
      何輕率之情狀，自難認與重利罪之要件合致。
（三）證人甲○○固先後於警詢、偵查中證述其曾向被告戊○○
      借款3萬元2次，是俗稱「日仔會」方式，每日還1,000元
      ，1個月6,000元利息云云，然借款日期究係94年8、9月，
      抑或96年8、9月借款，前後指述已有不一；又證人甲○○
      縱曾向被告戊○○借貸、還款之情事，然其自始未提及借
      款原因，或被告戊○○是否有趁其急迫、輕率或無經驗而
      貸予款項，則證人甲○○於警詢、偵查中所言，殊難遽認
      不利於被告戊○○。
（四）再查證人辛○○於警詢、偵查中固指述其向被告戊○○借
      貸金錢，曾見壬○○陪同被告戊○○一起向其收取利息云
      云，惟於本院審理時，則證述覺得被告壬○○很面熟，但
      無法確定，其大部分接洽的人是被告戊○○，因為陪同戊○○前來收取利息的人，都是坐在車子裡面，車窗很暗，
      其將利息交給被告戊○○後，就離開；其在警詢時也說不
      能確定是被告壬○○陪同前來收取利息等語（見本院卷第
      158頁至第160頁），是證人辛○○既難確認陪同被告戊○○收取利息者為被告壬○○，縱證人辛○○借款期間，被
      告戊○○曾夥同他人前往收取利息之情，然證人辛○○主
      要接洽對象為被告戊○○，又自始無法確認何人陪同前往
      ，自難以其前揭有瑕疵之指證，引之作為對於被告壬○○
      不利之認定。再者，本件借款並非被告壬○○經手，亦無
      積極證據足證被告壬○○就該筆放款有何授權、指示實際
      放款人或與實際放款人有何犯意之聯絡，是公訴意旨認被
      告壬○○涉有此部分重利犯行，容有未洽。
（五）依刑事訴訟法第186條規定，證人除有不得令其具結之情
      形外，應命具結，未依法具結之證言，在程序上欠缺法定
      條件，難認為合法之證據資料，故同法第158條之3規定證
      人依法應具結而未具結者，其證言不得作為證據，此乃為
      擔保證人據實陳述，以確保司法權作用之正確性而設，故
      證言對被告有利或不利，均非所問；核與反對詰問權旨在
      保障被告訴訟上之防禦權不同，是共同被告對其他共同被
      告言，本質上屬於證人，共同被告所為關於其他共同被告
      之供述，仍應依法具結，苟未依法具結，仍應有上開具結
      規定之適用，不得認有證據能力，且此並不因該其他共同
      被告放棄詰問權而有不同（最高法院97年度臺上字第3188
      號判決意旨參照）。查被告庚○○於警偵時，固供稱被告
      戊○○曾提供資金，供其在嘉義市鎮25巷31號公司舊
      址處主持麻將賭博云云，被告庚○○此部分關於被告戊○○之供述，性質上自屬證言，其為供證時，並未具結，亦
      不曾以證人身分接受交互詰問，而未與踐行保障戊○○之
      正當詰問權，揆諸上開規定，即不得作為認定被告戊○○
      有犯罪事實(三)所示賭博、圖利供給賭博場地及圖利聚眾賭
      博等犯罪之證據。另翻閱全卷亦查無被告丙○○、子○○
      參與此部分犯行之相關證據，亦難遽認被告丙○○、子○○有犯罪事實(三)所示賭博、圖利供給賭博場地及圖利聚眾
      賭博等犯行。
（六）此外，復查無其他積極證據足資證明被告戊○○、壬○○
      尚另涉其他重利犯行；被告戊○○、丙○○、子○○另涉
      犯其他賭博、圖利供給賭博場地及圖利聚眾賭博等犯行，
      則揆諸前揭法條及說明，尚屬不能證明犯罪，原應為無罪
      之諭知，惟公訴人認被告戊○○、壬○○各次重利部分及
      被告戊○○、丙○○、子○○所涉圖利聚眾賭博部分，均
      各論以集合犯之一罪關係，爰不另就此部分為無罪之諭知
      ，併此敘明。
乙、無罪部分：
一、公訴意旨另以(1)被告庚○○與同案被告戊○○、壬○○基於
    重利之犯意聯絡，於96年1月中旬，利用辛○○急需用錢週
    轉之際，貸予辛○○30,000元，約定利息以每10天為1期計
    算，每期利息6,000元，辛○○並簽立60,000元本票1紙做為
    擔保。借款期間並由戊○○夥同庚○○、壬○○至辛○○住
    處，催討債務及收取利息，而以此方式收取與原本顯不相當
    之重利，因認被告庚○○與同案被告戊○○、壬○○共同涉
    犯重利之犯行云云；(2)被告癸○○與同案被告戊○○、壬○○2人基於重利之犯意聯絡，於95年9月間，利用己○○所設
    立之公司急需金錢週轉，即由被告戊○○出資，被告壬○○
    出面仲介，而貸予己○○2,000,000元，約定利息以每30天
    為1期計算，每期利息120,000元，借款時並預扣2期利息，
    實際交付1,760,000元，己○○並簽立讓渡契約書1紙，將坐
    落於嘉義縣民雄鄉○○○段151之4地號、嘉義縣民雄鄉○○
    段768地號之土地上建物做為借款之擔保。借貸期間則由被
    告癸○○、壬○○、戊○○向己○○催討債務及收取利息，
    而以此方式收取顯不相當之重利，因認被告癸○○與同案被
    告戊○○、壬○○共同涉犯重利犯行等語，並以被告庚○○
    、癸○○之供述、證人辛○○、己○○於警詢、偵查中之指
    證、讓渡契約書、通訊監察譯文表、犯罪嫌疑人指認紀錄表
    等件為據。
二、按犯罪事實應依證據認定之，無證據不得認定其犯罪事實，
    又不能證明被告犯罪者，應諭知無罪之判決，刑事訴訟法第
    154條第2項、第301條第1項定有明文。刑事訴訟法上所謂認
    定犯罪事實之證據，係指足以認定被告確有犯罪行為之積極
    證據而言，如未能發現相當證據或證據不足以證明，自不能
    以推測或擬制之方法，以為裁判基礎，最高法院29年上字第
    3105號及40年臺上字第86號分別著有判例；又認定不利於被
    告之事實，須依積極證據，苟積極證據不足為不利被告之認
    定時，即應為有利於被告之認定，更不必有何有利之證據，
    最高法院30年上字第816號判例參照。且刑事訴訟上證明之
    資料，無論其為直接或間接證據，均須達於通常一般之人均
    不致有所懷疑，而得確信其為真實之程度，始得據為有罪之
    認定，若其關於被告是否犯罪之證明未能達此程度，而有合
    理懷疑之存在，致使無從形成有罪之確信，根據「罪證有疑
    ，利於被告」之證據法則即不得遽為不利被告之認定，亦有
    最高法院76年臺上字第4986號判例可稽。次按刑法第344條
    重利罪之成立，以乘他人急迫、輕率或無經驗而貸以金錢或
    其他物品，而取得與原本顯不相當之重利為要件。又約定利
    率雖超過法定限制，致取得之利息與原本顯不相當，但在立
    約當時，行為人如無乘他人急迫、輕率或無經驗之情形者，
    尚不構成重利罪。至行為人是否有乘人急迫、輕率或無經驗
    ，自應依憑證據認定之，自不待言（最高法院94年度臺上字
    第5223號判決意旨足資參照）。
三、經查：
（一）證人辛○○於警詢、偵查中固指述其向被告戊○○借貸金
      錢，曾見被告庚○○陪同被告戊○○一起向其收取利息云
      云，惟於本院審理時，則證述覺得被告庚○○很面熟，但
      無法確定，其大部分接洽的人是被告戊○○，因為陪同戊○○前來收取利息的人，都是坐在車子裡面，車窗很暗，
      其將利息交給被告戊○○後，就離開。其在警詢時也說不
      能確定是被告庚○○陪同前來收取利息等語（見本院卷第
      158頁至第160頁），是證人辛○○既難確認陪同被告戊○○收取利息者為被告庚○○，縱證人辛○○借款期間，被
      告戊○○曾夥同他人前往收取利息之情，然證人辛○○主
      要接洽對象為被告戊○○，又自始無法確認何人陪同前往
      ，自難以其前揭有瑕疵之指證，引之作為對於被告庚○○
      不利之認定。再者，本件借款並非被告庚○○經手，亦無
      積極證據足證被告庚○○就該筆放款有何授權、指示實際
      放款人或與實際放款人有何犯意之聯絡，是公訴意旨認被
      告庚○○涉有此部分重利犯行，容有未洽。
（二）詰之證人己○○於本院審理時，證稱當時因公司帳款沒有
      收進來，需要周轉金，才以房子抵押方式借款2百萬元，
      再以工廠所在工業區每坪200元租金方式繳付利息，所以
      算起來每月12萬元；當時因為跳票所以沒有向銀行借貸；
      被告壬○○是借貸人之一，其也向朋友、廠商借貸等語（
      見本院卷第144頁至第152頁），是以，證人己○○當時必
      非僅向被告壬○○等人借款，顯非屬於無經驗之人，況其
      認為前開利息之收取，業經參酌市場所定租金標準，並無
      顯不相當之情形，可見其借款時，並無何輕率之情狀，自
      難認與重利罪之要件合致。而證人己○○又證述被告癸○○不曾向其收取過利息，雖兩人通聯曾提及還款事宜，然
      該次係拜託被告癸○○幫忙還錢給雙方認識之友人「阿彬
      」乙情（見本卷卷第147、150、151頁），亦難認被告癸○○前揭代為還款情事涉有重利罪嫌。
四、綜上事證，無從僅憑上開公訴意旨論罪依據，即遽認被告翁
    昇輝、癸○○有公訴人所指之重利犯行，此外，復查無其他
    積極之證據足資認定被告庚○○、癸○○涉有公訴人所指之
    此部分犯行，既不能證明被告庚○○、癸○○此部分犯罪，
    自應依法分別就被告癸○○為無罪之諭知，及就被告庚○○
    被訴被害人辛○○部分之重利犯行為無罪之諭知。
據上論斷，應依刑事訴訟法第299條第1項前段、第301條第1項，
刑法第28條、第344條、第305條、第266條第1項、第268條、第
55條、第47條第1項、第51條第5款、第41條第1項前段，刑法施
行法第1條之1第1項、第2項前段，中華民國96年罪犯減刑條例第
2條第1項第3款、第7條、第9條、第11條，判決如主文。
本案經檢察官林俊良到庭執行職務
中    華    民    國    98    年    11    月    30    日
                  刑事第四庭    法  官  王慧娟
以上正本證明與原本無異
如不服本判決，應於判決送達後10日內向本院提出上訴狀（應附
繕本）。告訴人或被害人如對於本判決不服者，應具備理由請求
檢察官上訴，上訴書狀依法應敘述具體理由，如未敘述具體上訴
理由者，應於上訴期間屆滿後20日內補提理由書於本院，其上訴
期間之計算係以檢察官收受判決正本之日期為準。
                                書記官  黃子祝
中    華    民    國    98    年    11    月    30    日
附錄法條：
中華民國刑法第344條
乘他人急迫、輕率或無經驗貸以金錢或其他物品，而取得與原本
顯不相當之重利者，處1年以下有期徒刑、拘役或科或併科1千元
以下罰金。
中華民國刑法第305條
以加害生命、身體、自由、名譽、財產之事，恐嚇他人致生危害
  安全者，處2年以下有期徒刑、拘役或3百元以下罰金。
中華民國刑法第266條第1項
在公共場所或公眾得出入之場所賭博財物者，處 1 千元以下罰金
。但以供人暫時娛樂之物為賭者，不在此限。
中華民國刑法第268條
意圖營利，供給賭博場所或聚眾賭博者，處 3 年以下有期徒刑，
得併科3千元以下罰金。
附表一：被告戊○○所犯罪名及應處之刑
  ┌──┬─────────┬─────────────────┐
  │編號│犯罪事實          │所犯罪名及刑度                    │
  ├──┼─────────┼─────────────────┤
  │1   │犯罪事實欄(一)貸款與│戊○○犯重利罪，處有期徒刑參月，如│
  │    │丁○○部分        │易科罰金，以新臺幣壹仟元折算壹日。│
  │    │                  │附表二編號1至5所示物品均沒收。    │
  │    │                  │                                  │
  ├──┼─────────┼─────────────────┤
  │2   │犯罪事實欄(一)恐嚇李│戊○○犯恐嚇罪，處有期徒刑伍月，如│
  │    │榮輝部分          │易科罰金，以新臺幣壹仟元折算壹日。│
  ├──┼─────────┼─────────────────┤
  │3   │犯罪事實欄(二)貸款與│戊○○犯重利罪，處有期徒刑肆月，如│
  │    │辛○○部分        │易科罰金，以新臺幣壹仟元折算壹日。│
  │    │                  │減為有期徒刑貳月，如易科罰金，以新│
  │    │                  │臺幣壹仟元折算壹日。附表二編號1至5│
  │    │                  │所示物品均沒收。                  │
  ├──┼─────────┼─────────────────┤
  │4   │犯罪事實欄(四)賭博部│戊○○共同犯圖利聚眾賭博罪，處有期│
  │    │分                │徒刑伍月，如易科罰金，以新臺幣壹仟│
  │    │                  │元折算壹日。                      │
  └──┴─────────┴─────────────────┘
附表二：
  ┌──┬────────────┬─────────┬───┬────┐
  │編號│查扣物品                │查扣地點          │所有人│應否沒收│
  ├──┼────────────┼─────────┼───┼────┤
  │1   │行動電話參支（含SIM卡參 │戊○○身上皮包內  │戊○○│應沒收  │
  │    │張，門號為0000000000號、│                  │      │        │
  │    │0000000000號、0000000000│                  │      │        │
  │    │號）                    │                  │      │        │
  ├──┼────────────┼─────────┼───┼────┤
  │2   │每日收帳卡貳拾肆張      │6995-LU號車內     │同上  │同上    │
  ├──┼────────────┼─────────┼───┼────┤
  │3   │空白收帳卡貳張          │同上              │同上  │同上    │
  ├──┼────────────┼─────────┼───┼────┤
  │4   │空白本票貳本            │嘉義市○○○路住處│同上  │同上    │
  ├──┼────────────┼─────────┼───┼────┤
  │5   │空白本票貳本            │嘉義市○○街5號內 │同上  │同上    │
  ├──┼────────────┼─────────┼───┼────┤
  │6   │現金新臺幣參拾肆萬貳仟元│戊○○身上皮包內  │戊○○│否      │
  ├──┼────────────┼─────────┼───┼────┤
  │7   │存簿壹本（新）          │同上              │同上  │同上    │
  ├──┼────────────┼─────────┼───┼────┤
  │8   │嚴秋國本票壹張          │6995-LU號車內     │同上  │同上    │
  ├──┼────────────┼─────────┼───┼────┤
  │9   │嚴秋國建保卡壹張        │同上              │嚴秋國│同上    │
  ├──┼────────────┼─────────┼───┼────┤
  │10  │宋美郁本票壹張          │嘉義市○○○路住處│戊○○│同上    │
  ├──┼────────────┼─────────┼───┼────┤
  │11  │本票影本壹張            │同上              │同上  │同上    │
  ├──┼────────────┼─────────┼───┼────┤
  │12  │支票伍張                │嘉義市○○街5號   │同上  │同上    │
  ├──┼────────────┼─────────┼───┼────┤
  │13  │本票拾捌張              │同上              │同上  │同上    │
  ├──┼────────────┼─────────┼───┼────┤
  │14  │陳浩銘駕照壹張          │同上              │陳浩銘│同上    │
  ├──┼────────────┼─────────┼───┼────┤
  │15  │存摺壹本（舊）          │同上              │戊○○│同上    │
  └──┴────────────┴─────────┴───┴────┘
附表三：
  ┌──┬────────────┬─────────┬───┬────┐
  │編號│查扣物品                │查扣地點          │所有人│應否沒收│
  │    │                        │                  │      │        │
  ├──┼────────────┼─────────┼───┼────┤
  │1   │空白商業本票貳拾壹張    │嘉義縣民雄鄉牛斗山│壬○○│應沒收  │
  │    │                        │238號住處         │      │        │
  ├──┼────────────┼─────────┼───┼────┤
  │2   │行動電話壹支（含SIM卡壹 │同上              │同上  │同上    │
  │    │張，門號為0000000000）  │                  │      │        │
  ├──┼────────────┼─────────┼───┼────┤
  │3   │商業本票（乙○○）參張  │同上              │同上  │否      │
  ├──┼────────────┼─────────┼───┼────┤
  │4   │金利財物管理公司名片拾張│同上              │同上  │同上    │
  ├──┼────────────┼─────────┼───┼────┤
  │5   │空白委任契約書拾張      │同上              │同上  │同上    │
  ├──┼────────────┼─────────┼───┼────┤
  │6   │球棒肆支                │同上              │同上  │同上    │
  ├──┼────────────┼─────────┼───┼────┤
  │7   │鐵棍壹支                │同上              │同上  │同上    │
  ├──┼────────────┼─────────┼───┼────┤
  │8   │纖維棍棒壹支            │同上              │同上  │同上    │
  └──┴────────────┴─────────┴───┴────┘
附表四：
  ┌──┬────────────┬─────────┬───┬────┐
  │編號│查扣物品                │查扣地點          │所有人│應否沒收│
  │    │                        │                  │      │        │
  ├──┼────────────┼─────────┼───┼────┤
  │1   │帳冊壹本                │嘉義市○○街5號內 │庚○○│應沒收  │
  ├──┼────────────┼─────────┼───┼────┤
  │2   │行動電話壹支（含SIM卡壹 │嘉義縣竹崎鄉義仁村│同上  │同上    │
  │    │張，門號為0000000000）  │番仔潭5號         │      │        │
  ├──┼────────────┼─────────┼───┼────┤
  │3   │行動電話壹支（含SIM卡壹 │同上              │同上  │否      │
  │    │張，門號為0000000000）  │                  │      │        │
  └──┴────────────┴─────────┴───┴────┘


司法院資訊處製作；財團法人民間司法改革基金會備份。
